【裁判字號】    98,消債更,12
【裁判日期】    980609
【裁判案由】    更生事件
【裁判全文】
臺灣雲林地方法院民事裁定            98年度消債更字第12號
聲  請人即
債  務  人  甲○○
                      棟3號
代  理  人  曾錦源律師
上列聲請人因消費者債務清理事件聲請更生並聲請保全處分，本
院裁定如下：
    主  文
聲請駁回。
聲請費用由聲請人負擔。
    理  由
一、按債務人與金融機構協商成立者，不得聲請更生或清算，但
    因不可歸責於己之事由，致履行顯有重大困難者，不在此限
    ；本條例施行前，債務人依金融主管機關協調成立之中華民
    國銀行公會會員辦理消費金融案件無擔保債務協商機制與金
    融機構成立之協商，準用前項之規定，消費者債務清理條例
    第151 條第5 項、第6 項分別定有明文。又聲請更生或清算
    不合程式或不備其他要件者，法院應以裁定駁回之，但其情
    形可以補正者，法院應定期間先命補正，復為同條例第8 條
    所明定。
二、本件聲請意旨略以：聲請人於消費者債務清理條例施行前，
    曾依照銀行公會會員辦理無擔保債務協商機制，與最大債權
    金融機構台北富邦銀行成立協商，約定聲請人自民國95年10
    月起每月須清償新台幣（下同）27,929元。依當時協商條件
    聲請人若不接受，則需承受高達近20% 之循環息，在別無選
    擇之情況下亦僅能接受。然依95、96年度聲請人每月平均薪
    資46,584元，然每月於扣除膳食費10,500元、教育費535 元
    、交通費1,000 元、房屋租金6,000 元、大樓管理費 1,117
    元、水電瓦斯電話收訊費3,200 元、扶養2 子雜支3,000 元
    、公健保費1,802 元，薪資所剩無幾，根本無法支付近30,0
    00元之協商債務，需賴聲請人之兄協助支付10,000元，方能
    依約償還，惟終因經濟壓力無法支撐，致使其迫不得已於97
    年10月毀諾，顯屬不可歸責於己之事由，致履行困難，為此
    聲請更生等語。
三、經查，聲請人主張其現為雲林縣北港鎮公所里幹事，自95年
    年1 月起至96年12月止總計稅後收入為517,044 元之情，業
    據其陳述在卷，而依聲請人所提出之協議書所示，聲請人每
    月須償還27,929元，然本院認聲請人任何不能清償債務之情
    事，理由茲分述如下：
  (一)依卷附全國財產稅總歸戶財產查詢清單所示，聲請人名下所
    有坐落嘉義縣六腳鄉○○○段六斗小段352 ─21、352 ─42
    號土地，應有部分各0.025 ，顯有相當價值。故若聲請人能
    妥適處分上開土地，自可部分清償其所主張之債務，降低其
    應償還之金額，詎聲請人不思圖此，仍圖保留聲請人之資產
    ，顯已有違履行債務應本誠實信用之原則。
  (二)聲請人自承協商當時其任職雲林縣北港鎮公所民政課之里幹
    事，迄仍任職該位之情，復參酌聲請人於95、96年度分別受
    有共計531,129 元、537,475 元之薪資所得，有財政部台灣
    省中區國稅局95、96年度綜合所得稅各類所得資料清單附卷
    可稽，則聲請人於95年9 月與最大債權銀行台北富邦銀行協
    商時，及至聲請人所稱95年9 月第一期繳款，迄97年10月最
    後1 次繳款，共計繳款25期，期間聲請人之工作收入改變不
    大，顯然聲請人於協商時已考慮其經濟來源及能否負擔該協
    商金額，認均無問題後，始與債權銀行成立協商。再揆諸聲
    請人於協商後其工作及收入既無太大變化，則聲請人家中經
    濟情況，為聲請人協商時所已知，而聲請人與配偶李梓榮已
    於91年7 月26日離婚，並約定彼等所育2 子李俊恆、李泰慶
    由聲請人監護，該2 子均為智能障礙等情，有戶籍謄本、中
    華民國身心障礙手冊、雲林縣鑑輔會安置建議書附卷可參，
    可知聲請人協商之時其已與配偶李梓榮離婚，彼等並約定所
    育2 子由聲請人監護，而該2 子均為智能障礙，則其本身及
    所育2 子每月必須生活費用皆可預估在內，而聲請人及其 2
    子於聲請人協商後，復無其他健康情形或經濟情況發生劇變
    ，需長期而持續增加支出之情事發生，聲請人綜合其經濟來
    源及支出，評估過後，仍願同意協商之條件，事後自不可率
    爾以該條件逾越聲請人之經濟能力為由而任意毀諾，且此主
    張亦與「不可歸責於己之事由致履行顯有重大困難」之要件
    不符。雖聲請人主張其係礙於若不接受協商方案，將承受高
    達近20% 之循環利息，在別無選擇之情況下與台北富邦銀行
    成立協商等語，惟聲請人為一成年人，具識別能力，當得分
    辨利害得失，於衡量協商成立前後之還款條件後，而與台北
    富邦銀行協商成立，實難認聲請人有受迫接受協商方案之情
    。此外，聲請人迄仍無法舉證證明其受迫接受協商方案之情
    為真實，是聲請人自難持此理由主張協商條件過於嚴苛，其
    毀諾非可歸責於己之事由為真實。
  (三)復觀之聲請人前於95年9 月14日依照「中華民國銀行公會會
    員辦理消費金融案件無擔保債務協商機制」與最大債權銀行
    台北富邦銀行成立協商，其每月應攤還之金額為27,929元，
    此有協議書影本附卷可稽；聲請人又稱協商成立後其自95年
    10月份起至97年10月份止，期間共計25期均按期繳納協商款
    項，依此計算，聲請人在此段期間繳納之協商款總計有698,
    225 元（27,929×25＝698,225 元）。另據聲請人陳稱其每
    月應負擔之必要支出為27,154元，聲請前2 年內必要支出共
    計651,696 元（參見卷附財產及收入狀況說明書）；此外，
    聲請人併陳稱在此2 年期間其連同次子李慶泰每月智障補助
    3,000 元，總收入金額共計1,118,018 元（參見卷附財產及
    收入狀況說明書）。是綜合上開數據以觀，本件聲請人在提
    出本件更生聲請前，其2 年間之總收入僅約有1,118,018 元
    ，而其須負擔支出之金額合計則達1,349,921 元（ 698,225
    ＋651,696 ＝1,349,921 元），二者相減，所短差之231,90
    3 元資金缺口，從何而來，即有可疑？聲請人雖主張其為繳
    納協商金額款項，致幾近每月需由其兄蔡耀德協助支付10,0
    00元，方能依約償還，聲請人實無法清償債務等語，然聲請
    人就上開情節迄仍未舉證以實其說，是聲請人空言主張上開
    情節，尚不足採信。上開短差資金缺口既未見聲請人為適當
    之釋明，復再參酌聲請人於協商成立後自95年10月份起至97
    年10月份止，共計25期均按期繳納協商款項，期間並無不能
    履行債務之情況，顯見聲請人之收入尚可在此期間支應生活
    開銷及上開協商案款至灼，聲請人猶謂其不能履行債務等語
    ，恐非實情。
  (四)其次，聲請人雖主張其每月必要支出（含膳食費、教育費、
    交通費、房屋租金、大樓管理費、水電瓦斯電話收訊費、扶
    養2 子雜支、公健保費）約需27,154元等語，並據提出房屋
    租賃契約書、水電費繳費證明、電視及電信繳費證明、公健
    保保費繳納證明單等件為佐，然：
  1.按負扶養義務者有數人而其親等同一時，應各依其經濟能力
    ，分擔義務。夫妻互負扶養之義務，其負扶養義務之順序與
    直系血親卑親屬同，其受扶養權利之順序與直系血親尊親屬
    同。民法第1115條第3 項、第1116條之1 分別定有明文。經
    查，聲請人陳稱其尚需扶養2 子，每人每月各需支出 4,500
    元之扶養費（含伙食3,000 元、雜支1,500 元）、教育費53
    5 元等語，固有戶籍謄本、收費收據在卷可證，然聲請人之
    2 子亦有其父李梓榮依法對其等負有扶養義務，此有戶籍謄
    本可參，是第三人李梓榮與聲請人依法應平均分攤對於聲請
    人子女之扶養義務。何況聲請人亦自承其次子李慶泰每月智
    障補助3,000 元之情，是聲請人受領此補助費用，當可減輕
    其扶養義務之負擔，則依聲請人所陳每人每月各需支出4,50
    0 元之扶養費，及教育費535 元計算，聲請人就此部分之扶
    養費、教育費每月應支出共計4,768 元（按元以下4 捨5 入
    ，以下均同）。
  2.聲請人復主張其每月需支出房屋租金6,000 元等語，並提出
    房屋租賃契約書為證，惟經本院依職權查詢該契約書之出租
    人蔡耀德個人戶籍資料，發現第三人蔡耀德父母為蔡瑞宏、
    吳春，有法務部戶役政連結作業系統附卷可按，而稽之聲請
    人戶籍謄本所示，其父母亦為蔡瑞宏、吳春，足見上開契約
    書之出租人蔡耀德與聲請人係兄妹關係。惟聲請人既陳稱每
    月需由其兄蔡耀德協助支付10,000元，方能依約償還之情，
    則依聲請人所言，其兄蔡耀德既協助聲請人支付協商款項每
    月10,000元，焉會再向聲請人收取每月房租6,000 元之理？
    是聲請人主張上情，顯與常情不符，足見聲請人刻意隱瞞其
    與上開契約書之出租人蔡耀德之關係，其誠信即有可疑，要
    難排除聲請人為脫免清償債務之義務，而故意虛列其每月需
    支出房租6,000 元之可能性，是難認聲請人主張此部分之情
    節為真實。則聲請人主張其每月須支出房租6,000 元，顯難
    採信。
  3.聲請人再主張其每月需支出膳食費4,500 元（按聲請人雖稱
    每月膳食費10,500元，惟其中6,000 元係其2 子膳食費，已
    列入上開扶養費內，故予以扣除此部分費用）、交通費1,00
    0 元、大樓管理費1,117 元、水電瓦斯電話收訊費3,200 元
    、公健保費1,802 元等語，惟聲請人既主張無法還款，生活
    有困難，即應合理控管其日常生活支出，而非為維持優渥之
    生活聲請更生，其上開之支出，均應包括在每人每月之生活
    費當中，自行節制，是本院認聲請人每月必要支出費用應以
    行政院主計處所公布之96年每人每月最低生活費9,509 元為
    據，始符合消費者債務清理條例所設更生制度欲達之目的。
    則聲請人主張上開支出費用於9,509 元範圍內，自屬有據，
    為屬可採，逾此範圍之主張，要屬無據，實不可採。
  4.有關聲請人於協商之時係任職雲林縣北港鎮公所民政課之里
    幹事，並於95、96 年度分別受有共計531,129 元、537,475
    元之薪資所得等節，已如上述，可知聲請人於95、96年度之
    薪資所得每月約為44,261元至44,790元，則於扣除其每月須
    支出14,277元（4,768 ＋9,509 ＝14,277）後，尚餘29,984
    元至30,513元。綜觀聲請人之財產、收入資料、必要生活支
    出，聲請人應有能力償還上開協商金額27,929元。何況聲請
    人並未證明其生活於97年10月間曾發生任何變動，而有不可
    歸於己之事由，致履行債務顯有重大困難，是聲請人並無任
    何不能清償債務之情事。又縱認聲請人所列之上揭開銷為必
    要支出費用，然該等費用亦為其與金融機構協商還款條件當
    時所得以預見，並據以評估可否履行協商條件之事實，聲請
    人仍願與金融機構成立協商，並在其經濟能力並無重大變更
    減少情況下，前後自動履行先前與金融機構議定之協商條件
    長達2 年1 個月，自與「不可歸責於己之事由致履行顯有重
    大困難」之要件難謂相符。
  (五)再者，依消費者債務清理條例第151 條立法理由可知，債務
    清償方案成立後，債務人本應按其同意之條件履行，惟需於
    其後發生情事變更，在清償期間收入或收益不如預期，致該
    方案履行困難甚或履行不能，因不可歸責於己，始能聲請更
    生或清算，此項規定旨在避免債務人任意毀諾已成立之協商
    ，濫用更生或清算之裁判上債務清理程序，蓋以債務清償方
    案係經當事人行使程序選擇權所為之債務清理契約，債務人
    應受該成立之協議所拘束，債務人既已與金融機構協商成立
    ，如認該協商方案履行有其他不適當情形，自仍應再循協商
    途徑謀求解決。本件聲請人並未舉證證明其於協商成立後有
    何經濟狀況重大變更，或發生不可歸責於己之事由，致履行
    協商顯有重大困難之情事而毀諾，則其聲請更生自屬無據。
四、綜上，就聲請人所提出之上開書據，並參酌其前與最大債權
    銀行成立協商後履約狀況，實難單依上揭書面數據資料，即
    認為聲請人有不能履行上開協議內容之情事存在。此外，聲
    請人又未能提出證據證明其於前述協商成立後，另有其他不
    可歸責於己之事由發生，致其有重大困難無法繼續履行原來
    協商內容，是本件聲請人聲請更生，既違背消費者債務清理
    條例第151 條第6 項之規定，且上開欠缺又屬無從補正，依
    前揭規定，自應駁回其聲請，至於保全處分之聲請，亦失所
    附麗，應併予駁回，爰裁定如主文。
中    華    民    國    98    年    6     月    9     日
              民事第二庭    法      官  陳秋如
上為正本係照原本作成
如不服本裁定，應於裁定送達後10日內，以書狀向本院提出抗告
，並繳納抗告費新臺幣1,000元
中    華    民    國    98    年    6     月    9     日
                            書  記  官  蘇紋泙


司法院資訊處製作；財團法人民間司法改革基金會備份。
